臺灣高雄地方法院民事判決　　　　　　　93年度訴字第2638號
原　　　告　甲○○
被　　　告　乙○○
　　　　　　丙○○
共　　　同　莊博文律師
訴訟代理人
上列當事人間請求損害賠償事件，經本院於民國94年3月29 日言
詞辯論終結，判決如下：
  主  文
被告應連帶給付原告新臺幣貳佰伍拾伍萬捌仟肆佰玖拾貳元，及
自民國九十三年十一月二日起至清償日止按週年利率百分之五計
算之利息。
原告其餘之訴駁回。
訴訟費用由被告連帶負擔十分之九，餘由原告負擔。
本判決關於原告勝訴部分於原告以新臺幣捌拾陸萬元供擔保後得
假執行，但被告如以新臺幣貳佰伍拾伍萬捌仟肆佰玖拾貳元為原
告預供擔保後，得免為假執行。
原告其餘假執行之聲請駁回。
  事實及理由
一、本件原告起訴主張：被告丙○○明知被告乙○○為未考領重
    型機車駕駛執照之人，其於民國92年2 月24日乃將所有車牌
    號碼XLM -813號之重型機車交由被告乙○○騎乘並由之附載
    於後，而被告乙○○於同日21時20分許在沿高雄市○○路由
    東向西方向行駛，途經該路與鼎山街口欲行左轉鼎山街時，
    因疏未應注意機器腳踏車行駛之車道及轉彎，應依標誌或標
    線行駛之規定，竟未依標誌規定採兩段式左轉而由大昌路直
    接斜騎進入鼎山街，適伊騎乘之車牌號碼FZS-012 號號重型
    機車沿鼎山街北向外側快車道順向行駛至該路358 之2 號前
    時即閃避不及，被告乙○○所騎乘機車之左側車身乃擦撞伊
    上開機車之前車頭，致伊人車倒地因而受有頭挫傷併顱內出
    血及腦水腫、顏面及四肢多處擦傷、上門牙斷裂、兩側眼球
    外旋神經麻痺、左眼外展神經麻痺合併左眼內斜視及複視、
    左眼視力僅餘零點一等傷害，而伊因上開車禍業支出醫療費
    新臺幣（下同）61,022元、看護費4,000 元、配鏡及機車修
    理費各2,000 、3,300 元，並損失出院後休養期間之一個月
    薪資61,500元，且業減少15% 之勞動能力損害計1,665,501
    元，而伊因上開車禍傷害致眼睛嚴重受傷，對伊之外觀及視
    覺功能影響甚巨，伊精神及身體上均承受莫大之痛苦，惟事
    發後伊除自保險公司處領得強制汽車責任保險金157,426 元
    外，被告乙○○即拒不予賠償，今被告丙○○明知被告乙○
    ○無照而不得駕車，其竟交付車輛予之騎用因而肇事，其對
    此自亦應負侵權行為責任，為此乃依侵權行為損害賠償請求
    權請求判令被告應連帶給付2,839,897 元，及自起訴狀繕本
    算之利息，並願供擔保請准宣告假執行。
二、被告乙○○則以：伊於事發時確實未依標誌採兩段式左轉直
    接斜騎進入鼎山街，因而不慎撞及原告致受有上開傷害，然
    原告請求之金額過高且不合理，伊並無力理賠等語為辯，並
    聲明求為判決駁回原告之訴及假執行之聲請，如受不利判決
    ，並願供擔保請准免為假執行之宣告。
三、被告丙○○則以：伊並不清楚被告乙○○是否領有駕駛執照
    ，且原告請求金額亦屬過高且多浮報等語為辯，並聲明求為
    判決駁回原告之訴及假執行之聲請，如受不利判決，並願供
    擔保請准免為假執行之宣告。
四、兩造不爭執之事項：
  (1)、被告乙○○未考領重型機車駕駛執照，其於上開時日乃騎
      乘被告丙○○所有之前開重型機車並附載被告丙○○，迨
      途經上該路段時乃因疏未注意應依標誌規定採兩段式左轉
      之規定即由大昌路直接斜騎進入鼎山街致撞及適沿鼎山街
      北向外側快車道順向行駛之原告所騎乘之前開重型機車，
      致使原告因而受有頭挫傷併顱內出血及腦水腫、顏面及四
      肢多處擦傷、上門牙斷裂、兩側眼球外旋神經麻痺、左眼
      外展神經麻痺合併左眼內斜視及複視、左眼視力僅餘0.1
      等傷害，原告之眼鏡、機車亦因之受損，而被告乙○○業
      因上開過失傷害乙案而經本院92年度交簡上字第189 號刑
      事判決判處有期徒刑4 個月確定在案。
  (2)、原告因上述傷害業已支付看護費4,000 元（92年2 月27日
      至同年3 月1 日）、機車修理費3,300 元、重配眼鏡費2,
      000 元，並已向國華產物保險公司領取強制汽車責任保險
      金157,426元。
五、本件兩造爭執之重點在於：(1)、被告丙○○須否擔負連帶損
    害賠償責任？(2)、原告得請求之數額為何？茲將本院判斷意
    見分述如下：
  (1)、被告丙○○須否擔負連帶損害賠償責任？
      按「數人共同不法侵害他人之權利者，連帶負損害賠償責
      任，不能知其中孰為加害人者，亦同。造意人及幫助人，
      視為共同行為人。」，民法第185 條定有明文，又「違反
      保護他人之法律者，推定其有過失，民法第184 條第2 項
      有明文規定。又交通部會同內政部依道路交通管理處罰條
      例第92條所訂定之道路交通安全規則第122 條第1 款及第
      128 條分別規定：『腳踏車載物寬度，不得超過把手』，
      『慢車 (包括腳踏車)在 夜間行車，應燃亮燈光』，旨在
      保障公眾之安全，倘被上訴人夜間乘腳踏車未燃亮燈光，
      而其後載竹簍復超過規定寬度，即難謂其未違反保護他人
      之法律。」，最高法院66年度台上字第1015號亦著有判例
      。本件被告丙○○雖辯稱並不清楚被告乙○○是否有駕駛
      執照云云，惟其乃領有普通重型機車駕照，且與被告乙○
      ○自國中時代即已熟識，事發當時乃將前開機車交與被告
      乙○○駕駛並搭乘其後，此有公路監理電子查詢資料表乙
      件附卷可稽，並為被告所自承，而機車係一具危險性之交
      通工具，未考取駕駛執照之人，因其對交通安全規則之認
      識與駕駛技術均未符標準，駕駛機車極可能發生事故，法
      律為保護交通安全，故規定未領有駕駛執照者不得駕駛機
      車、機車駕駛人亦不得允許無駕駛執照之人，駕駛其車輛
      （道路交通管理處罰條例第21條第1 項第1 款、第23條第
      2 款規定參照），而被告丙○○既領有駕照，其對上開規
      定應知之甚詳，則其將機車交由被告乙○○騎乘時，對被
      告乙○○之有無考取駕駛執照之情本應詳為確認瞭解，且
      其與之自年少時代即已熟識，對之有無駕照之情更亦應為
      了解，然其竟任由未領有駕照之被告乙○○駕駛機車且並
      搭乘其後致生本件事故，其顯已違反保護他人之法律，是
      其就本件事故之發生亦同有過失而應與被告乙○○連帶擔
      負賠償之責，被告丙○○上開辯解並無理由而無可採。
  (2)、原告得請求之數額為何？
      按「汽車、機車或其他非依軌道行駛之動力車輛，在使用
      中加損害於他人者，駕駛人應賠償因此所生之損害。」、
      「不法侵害他人之身體或健康者，對於被害人因此喪失或
      減少勞動能力，或增加生活上之需要時，應負損害賠償責
      任。」、「不法侵害他人之身體、健康、名譽、自由、信
      用、隱私、貞操，或不法侵害其他人格法益而情節重大者
      ，被害人雖非財產上之損害，亦得請求賠償相當之金額。
      」、「負損害賠償責任者，除法律另有規定或契約另有訂
      定外，應回復他方損害發生前之原狀。第一項情形，債權
      人得請求支付回復原狀所必要之費用，以代回復原狀。」
      ，民法第191 條之2 前項、第193 條第1 項、第195 條第
      1 項、第213 條第1 、3 項分別定有明文。本件被告業因
      前述過失而致原告受有上開傷害，其就此自應連帶負侵權
      行為之損害賠償責任，茲就原告所得請求之損害賠償金額
      計算如后：
    、配鏡及機車修理費用部分：
        原告主張因本件車禍致其所配戴之眼鏡、機車毀損而分
        別支出機車修理費3,300 元及重新配鏡費2,000 元共5,
        300 元，業據其提出收據2 紙為證，而被告於此之支出
        應予賠償乙節亦不爭執，且該二者因回復原狀所支出之
        費用核與社會慣例相當且為必要，依法自應予以准許。
    、看護費部分：
        原告主張因上述傷害住院醫療業支付看護費4,000 元（
        92年2 月27日至同年3 月1 日）乙節，業據其提出收據
        1 紙為證，且為被告所不爭執，是此之費用既為原告增
        加生活上之需要而為支出，且亦核屬必要適當，依法自
        應予以准許。
    、醫藥費部分：
        按「民法第193 條第1 項所謂增加生活上之需要，係指
        被害人被害以前並無此需要，因為受侵害始有支付此費
        用之需要者而言，因此身體受不法侵害，需住入醫院治
        療，於住院期間所支付之伙食費，應屬增加生活上需要
        之費用，加害人應予賠償。」最高法院89年度台上字第
        14 85 號著有裁判意旨可資參照，查原告因上開傷害曾
        分別至邱綜合醫院、高雄榮民總醫院、長庚醫院、高雄
        醫學大學附設中和紀念醫院、李錦輝眼科診所、大宇牙
        醫診所就診，其自費負擔之部分為61,022元乙節，此有
        收據38紙在卷可稽，而上開費用中乃包括其於邱綜合醫
        院住院期間（92年2 月26日至92年3 月12日）所支出之
        特別病房費21,000元，惟原告當時入住特別病房並非醫
        師囑咐而係自行要求乙情，亦有邱綜合醫院94年1 月8
        日邱醫字第94004 號函在卷可稽，是原告入住特別病房
        既非有特殊需求而為醫囑要求，且依原告當時之情況亦
        應無居住特別病房之必要，則其逾越健保給付之普通病
        房費用（每日自負額為73元）而自付超出居住特別病房
        之19,905 元 (21,000 -(73×15)=19,905），即非屬增
        加生活上需要之必要費用而應予扣除，至其住院期間支
        出之伙食費600 元乃屬增加生活上之需要，揆諸前揭裁
        判要旨所示，自得予以請求，是原告自費支出醫療費用
        41,117元部分（61,022-19,905= 41,117）經 核均屬醫
        療上必要之支出，依法自應予以准許，逾此範圍外者即
        應予駁回。
    、工作損失部分：
        按「損害賠償，除法律另有規定或契約另有訂定外，應
        以填補債權人所受損害及所失利益為限。」，民法第21
        6 條第1 項定有明文。本件原告固主張其因上開傷害住
        院接受開顱手術後，醫囑須休養一個月而喪失該一個月
        之薪資損失61,500元云云，惟原告業自承其於該休養期
        間（即92年3 月12日至92年4 月12日）公司仍有繼續支
        付款項（見本院94年3 月14日準備程序筆錄第3 頁），
        是原告於該休養期間既仍取得61,500元之公司給與，不
        論其給付名義是否為慰問金或薪資，其既由公司處受領
        該期間之金錢給與，自不得謂仍受有該薪資額度之損失
        至明，是原告請求一個月之工作損失並無理由應予駁回
        。
    、減少勞動能力之損害部分：
        查原告因本件傷害，業導致雙側第6 對腦神經麻痺、複
        視、內斜視等病症，其最後一次門診時右眼運動機能已
        經回復，左眼沒有進步仍維持正常之十分之一，且無自
        然復原之可能，若接受手術治療約有5 成的機會可以回
        復部分功能，其情形符合勞工保險條例第53條附表之第
        13級殘障乙節，業經高雄醫學大學附設中和紀念醫院94
        年1 月14日高醫附秘字第0940000147號函陳述明確，是
        原告左眼既無自然復原之可能，且手術治療亦非即可回
        復全部之功能，其左眼之運動機能應已得認確已遺存顯
        著障害甚明，被告所辯：原告並非無回復之可能，且手
        術治療後亦不一定符合勞工保險條例第53條附表之第13
        級云云，委無可採。又原告因左眼運動機能減退至正常
        之十分之一，其將來自有因此眼力之喪失而致勞動能力
        減少之損失，而依勞工保險條例第53條附表「勞工保險
        殘廢給付標準表」之殘廢給付日數，如屬於視力障害之
        雙眼失明之第2等級殘廢，其保險補助之給付標準係1,0
        00日，而原告經高雄醫學大學附設中和紀念醫院診斷殘
        廢等級為第13等級，保險給付標準係以60日計算，相較
        於第2 等級殘廢保險給付日數之比例，其勞動能力減少
        程度約為6%（計算式：60÷1,000=6%），另參酌原告乃
        於55年12月16日生（
        時為36歲，其乃從事半導體設計維修工作，視力需求較
        一般人為高，故衡量其勞動能力減損部分，應較普通上
        班族為多等一切情狀，認原告主張減少勞動能力比例15
        % 尚屬適當；另原告於2002年4 月1 日至2003年3 月31
        日之收入為港幣188,601 元，其於2003年4 月1 日至20
        04年3 月31日之收入為港幣191,198 元乙節，此有原告
        提出之香港稅務局課稅證明乙紙附卷可稽，而被告亦不
        爭執其真正，是原告於國內雖無申報所得，惟其境外所
        得已依所得來源國稅法規定繳納所得稅，自應認原告確
        有上開收入，被告所辯：原告在國內並無報稅而無以證
        明其有該等收入云云並無理由，是以原告於2003 年4月
        1 日至2004年3 月31日之收入為803,032 元（以當年度
        最低之匯率1 元港幣兌4.2 元台幣計之，191,198 ×4.
        2=803,031 .6），其每月平均薪資即為66,919元（803,
        032 ÷12=66 ,919.3），而原告於本件主張以低於上開
        數額之61,500元為本件減少勞動能力之計算標準，對被
        告自較為有利，而應以此為計算基準，另原告於事發時
        為36歲，則計算其減少勞動能力損害之期間即應為自其
        受領薪津之最後次日即92年4 月13日起至其法定退休年
        齡六十歲即115 年12月16日止共計23年8 月3 日，並依
        霍夫曼式計算法扣除中間利息（首期給付不扣除中間利
        息）核計其一次可請求之金額為1,731,719 元【計算方
        式為： (61500X187.00000000+(61500X0.00000000)X0.
        00000000) ×15%=1,7 31,719.337。其中187.00000000
        為月別單利(5/12)%第84月霍夫曼累計係數，0.0000000
        0 為未滿一月日數折算月數之比例，0.00000000為月別
        單利 (5/12)%第285 月霍夫曼單期係數，15% 係減少勞
        動能力之比例。採四捨五入，元以下進位】，本件原告
        僅請求低於上開金額之1, 665,501元自應予准許。
    、非財產上損害部分：
        本件原告因上開車禍受有雙側第6 對腦神經麻痺、複視
        、內斜視等傷害，其左眼視力僅餘0.1 已無自然復原之
        可能業如上述，是原告精神上自受有極大痛苦可堪認定
        。查原告為國立高雄科技大學畢業，名下有房屋、土地
        各乙筆及汽車乙部，從事半導體設計維修買賣工作，月
        入約6 萬多元，而被告乙○○為國中畢業，目前以打零
        工維生，收入不固定，名下有房屋、土地各乙筆，被告
        丙○○則為高中畢業，名下無財產，91年度綜合所得稅
        申報額度為300,000 元，目前亦以打零工維生，收入不
        固定等情，為兩造所不爭執，並有稅務電子閘門財產所
        得調件明細表及財政部高雄市國稅局三民稽徵所函文等
        件在卷可佐，爰審酌兩造經濟狀況、原告所受傷害程度
        即因上開傷害所生之生活上不便等一切情狀，認以原告
        請求之慰撫金1,200,000 元尚屬過高，應以1,000,000
        元較為適當。
    綜上所述，原告得請求被告賠償之金額，合計為2,715,918
    元（5,300 ＋4,000 ＋41,117＋1,665,501 ＋1,000,000=2,
    715 ,918）。
六、末按「保險人依強制汽車責任保險法給付之保險金，視為加
    害人或被保險人損害賠償金額之一部分，加害人或保險人受
    賠償請求時，得扣除之。」，強制汽車責任保險法第32條定
    有明文。本件原告業已受領強制汽車責任保險金157,426 元
    乙節，此經原告陳明在卷，則原告得請求之金額扣除上開數
    額後尚餘有2,558,492 元（2,715,918-157,426 ＝2,558,49
    2 ），從而，本件原告請求被告應連帶給付上開金額及自起
    訴狀繕本送達之翌日即93年11月2 日起至清償日止，按週年
    利率5%計算之利息，依法洵屬有理由，自應予以准許，其逾
    此部分範圍外之請求即為無據，自應予以駁回。
七、本件兩造均陳明願供擔保請准為假執行或免為假執行之宣告
    ，經核均無不合，爰就原告勝訴部分，分別酌定相當之擔保
    金額准許之，至原告敗訴部分，其假執行之聲請即失所依附
    ，應予駁回。
八、據上論結：本件原告之訴為一部有理由、一部無理由，合依
    民事訴訟法第85條第2 項、第390 條第2 項、第392 條，判
    決如主文。
中　　華　　民　　國　　94　　年　　3 　　月　　31 　日
                  民事第五庭審判長法官  黃宏欽
                            法      官  謝雨真
                            法    　官  郭宜芳
上為正本係照原本作成。
如不服本判決，應於判決送達後20日內，向本院提出上訴狀並表
明上訴理由，如於本判決宣示後送達前提起上訴者，應於判決送
達後10日內補提上訴理由書（須附繕本）。
中　　華　　民　　國　　94　　年　　3 　　月　　31　　日
                            法院書記官  劉法萱
